ACORDAO-COMPLETO-2494640

ACÓRDÃO 2683/2021 ATA 45/2021 - PLENÁRIO

VISTOS, relatados e discutidos estes embargos de declaração opostos por Fernando José Carvalho Nunes em face do Acórdão 621/2021-TCU-Plenário, por meio do qual o Tribunal, no que interessa ao recorrente, negou provimento a pedido de reexame interposto contra deliberação que lhe aplicou multa em razão de irregularidades nas obras de construção do Canal do Sertão Alagoano,
ACORDAM os Ministros do Tribunal de Contas da União, reunidos em Sessão do Plenário, diante das razões expostas pelo Relator, em:
9.1. com fundamento nos arts. 32, inciso II, e 34 da Lei 8.443/1992, conhecer e rejeitar os presentes embargos de declaração;
9.2. dar ciência deste acórdão ao embargante.

Embargos de declaração opostos em face de acórdão por meio do qual o Tribunal negou provimento a pedido de reexame interposto contra deliberação que aplicou multa ao recorrente em razão de irregularidades nas obras de construção do Canal do Sertão Alagoano.

Secretaria de Infraestrutura do Estado de Alagoas.

3. Recorrente: Fernando José Carvalho Nunes (XXX.090.494-XX).

13.1. Ministros presentes: Ana Arraes (Presidente), Walton Alencar Rodrigues, Augusto Nardes, Aroldo Cedraz, Raimundo Carreiro, Bruno Dantas (Relator) e Jorge Oliveira.
13.2. Ministros-Substitutos convocados: Augusto Sherman Cavalcanti e André Luís de Carvalho.

BRUNO DANTAS

Ministro Bruno Dantas.

Trata-se de embargos de declaração opostos por Fernando José Carvalho Nunes (peça 351) em face do Acórdão 621/2021-TCU-Plenário, por meio do qual o Tribunal, no que interessa ao recorrente, negou provimento a pedido de reexame interposto contra deliberação que lhe aplicou multa em razão de irregularidades nas obras de construção do Canal do Sertão Alagoano.
Ciente do teor do Acórdão 621/2021-TCU-Plenário em 14/7/2021 (peças 349 e 350) , Fernando José Carvalho Nunes opôs os presentes embargos em 26/7/2021 (peça 351) .
Nesta oportunidade, o embargante alega que a deliberação recorrida estaria eivada de omissão por não ter apontado quaisquer provas de má intenção do agente público, de prática ímproba, de corrupção ou de enriquecimento ilícito. Outra omissão a que alude o embargante refere-se à aplicação dos arts. 22 e 28 da Lei de Introdução às Normas de Direito Brasileiro (LINDB) , tendo em vista as dificuldades expostas acerca do contexto de atuação do gestor e a impossibilidade de se classificar sua conduta como erro grosseiro, devido à complexidade da legislação ambiental.
O embargante ainda destaca que a obra foi regularmente licenciada, o procedimento adotado não infringiu norma legal ou licença de instalação, e que, nas diversas fiscalizações do órgão ambiental à obra, a irregularidade pela qual foi sancionado nunca foi levantada.
Diante das questões aduzidas, o recorrente finaliza o expediente com o seguinte pedido:
"Considerando, por fim, que a atuação do Embargante seguiu rigorosamente ao que lhe impôs e impõe a Lei, as normativas técnicas e que a SEINFRA não esteve inadimplente com o órgão ambiente de jurisdição requer-se o acolhimento e provimento dos presentes Embargos de Declaração para dar efeitos infringentes ao Acórdão 621/2021-TCU-Plenáriolanário para afastar a multa imposta ao Sr. Fernando José de Cravalho Nunes, por falta de fundamento legal - vide o art. 22 da LINDB - ou, ao menos, para diminuir a penalidade a patamares razoáveis - vide art. 28 do mesmo diploma normativo."
	É o Relatório.

Jamile Duarte Coelho Vieira (5.868/OAB-AL) e outros representando Fernando José Carvalho Nunes.

Não atuou.

REPRESENTAÇÃO. IRREGULARIDADES IDENTIFICADAS NAS OBRAS DE CONSTRUÇÃO DO CANAL DO SERTÃO ALAGOANO. INDÍCIOS DE SOBREPREÇO. NÃO ATENDIMENTO DAS CONDICIONANTES DA LICENÇA DE INSTALAÇÃO ANTES DO EFETIVO INÍCIO DA OBRA. INEXISTÊNCIA DE TERMO DE RECEBIMENTO DEFINITIVO DO OBJETO CONTRATADO. AUDIÊNCIAS DE RESPONSÁVEIS. CONVERSÃO DO PROCESSO EM TCE. MULTA. PEDIDOS DE REEXAME. CONHECIMENTO. NEGATIVA DE PROVIMENTO EM RELAÇÃO A UM DOS RECORRENTES E PROVIMENTO EM RELAÇÃO AO OUTRO. EMBARGOS DE DECLARAÇÃO. AUSÊNCIA DE OMISSÕES. CONHECIMENTO E REJEIÇÃO.

REPRESENTAÇÃO (REPR)

Secretaria de Recursos (Serur); Secretaria de Fiscalização de Infraestrutura Hídrica, de Comunicações e de Mineração (SeinfraCOM).

Trata-se de embargos de declaração opostos por Fernando José Carvalho Nunes em face do Acórdão 621/2021-TCU-Plenário, por meio do qual o Tribunal, no que interessa ao recorrente, negou provimento a pedido de reexame interposto contra deliberação que lhe aplicou multa em razão de irregularidades nas obras de construção do Canal do Sertão Alagoano.
Nesta oportunidade, o embargante alega que a deliberação recorrida estaria eivada de omissões, conforme descrito no relatório que compõe esta deliberação.
Satisfeitos os requisitos atinentes à espécie, os presentes embargos devem ser conhecidos, com fundamento nos arts. 32, inciso II, e 34 da Lei 8.443/1992.
Inicialmente, acerca da natureza das omissões embargáveis, julgo relevante transcrever a elucidativa explanação contida no Acórdão 3339/2013-TCU-Primeira Câmara:
"A omissão para o acolhimento dos declaratórios é a que diz respeito à questão que deveria ter sido apreciada pelo colegiado mas não o foi. Não constitui omissão ou contradição a adoção de entendimento diverso do preferido pela parte, segundo seus próprios critérios de justiça e de acordo com sua particular interpretação das leis e da jurisprudência. Não há falar em omissão quando o acórdão analisa todas as questões submetidas a exame e as decide com base em teses jurídicas, jurisprudência, interpretação de leis e análise dos fatos que são diversos dos que os jurisdicionados entendem como mais adequados."
Dito isso, observo que os argumentos aduzidos pelo embargante não constituem omissões da deliberação recorrida, conforme exposto a seguir.
No voto do acórdão embargado, deixei assente que, em relação ao pedido de reexame interposto por Fernando José Carvalho Nunes, acolhia a análise da unidade instrutora transcrita no relatório da deliberação, incorporando-a às minhas razões de decidir.
Sendo assim, em relação à alegação de falta de provas de má intenção, prática ímproba, corrupção ou enriquecimento ilícito, bem como às dificuldades reais encontradas pelo gestor, a Secretaria de Recursos analisou e afastou os argumentos, conforme trecho do relatório do acórdão embargado, a seguir transcrito:
"5.8. Deve ser salientado que a responsabilização de agentes sujeitos à atuação controladora do Tribunal de Contas da União depende da efetiva participação (comissiva ou omissiva) desse agente na consumação de dada irregularidade e, também, da comprovação de que teria agido com culpa (dolo ou culpa em sentido estrito) - Acórdão 1205/2009-TCU-Plenário, Ministro Relator Benjamin Zymler. Assim, a má intenção dos agentes públicos, prática ímproba e de corrupção e o enriquecimento ilícito não são requisitos necessários para a responsabilização nesta Corte de Contas.
5.9. No presente caso, em relação ao que foi apurado de responsabilidade dos ora recorrentes não é verídica a informação de que houve apenas inexatidões procedimentais. A multa aplicada teve como fundamento art. 58, inciso II, da Lei 8.443/1992, ou seja, 'ato praticado com grave infração à norma legal ou regulamentar de natureza contábil, financeira, orçamentária, operacional e patrimonial'. Desse modo, os julgamentos mencionados nos quais foram reconhecidas inexatidões procedimentais não guardam analogia com o presente caso.
A incidência do art. 22 da LINDB
6. Fernando José Carvalho Nunes e Marco Antônio de Araújo Fireman dizem que esse artigo consagra o 'primado da realidade', uma vez que exige a contextualização no manejo das normas de direito público, ante as dificuldades que o administrador enfrenta, no sentido da necessidade de maior atenção às agruras e aos dilemas do gestor público (peça 304, p. 7 e peça 306, p. 7) .
6.1. Destacam que o art. 28 da mesma LINDB determina que o agente público responderá pessoalmente por suas decisões ou opiniões técnicas em caso de dolo ou erro grosseiro (peça 304, p. 7 e peça 306, p. 7) .
6.2. Fernando José Carvalho Nunes diz que apresentou o contexto em que se deu o início das obras e as decisões adotadas para não perder os recursos a ela destinados. Também buscou não retardar ainda mais a execução do contrato que beneficia o sertão alagoano e as pessoas que nele sofregamente vivem, inclusive com a apresentação das alternativas que estavam à disposição e as razões das opções realizadas (peça 304, p. 7) .
Análise
6.3. Conforme já mencionado nesta análise, para que haja a responsabilização dos recorrentes deve haver a comprovação da conduta (comissiva ou omissiva) que contribuiu para a irregularidade e do elemento subjetivo da conduta (culpa) . Desse modo, perante o TCU, a responsabilização do agente não se justifica apenas pela ocorrência de dolo ou erro grosseiro.
6.4. O princípio da verdade real também é primado das análises desta Corte de Contas. E, no caso concreto foi devidamente observado, de acordo com o relato das condutas dos responsáveis descrito nos subitens abaixo.
6.5. Fernando José Carvalho Nunes foi ouvido em audiência 'por ter autorizado o início dos serviços de execução do Canal do Adutor do Sertão Alagoano, trecho compreendido entre o km 45 e o km 64,7, quando deveria ter providenciado o atendimento das condicionantes da Licença de Instalação 41/2009 dentro dos prazos especificados no documento e antes do efetivo início da obra' (peça 35, do TC Processo 005.961/2011-4) .
6.6. A emissão da ordem de serviço permitiu o início das obras sem o atendimento das condicionantes consignadas na licença de instalação. Desse modo, a conduta do responsável foi passível de responsabilização, na medida que se fazia exigível comportamento distinto do adotado pelo agente público no caso concreto.
 (...) 
6.9. Os recorrentes apresentam argumentos genéricos e frágeis a fim de evidenciar o afastamento da culpa, quais sejam, dificuldades na atuação dos gestores, objetivo de não perder os recursos destinados e não retardar ainda mais a execução do contrato. No entanto, eram esperadas outras condutas desses em razão dos normativos de observância obrigatória por parte dos responsáveis."
Ainda em relação à inexistência de erro grosseiro, a questão foi enfrentada no seguinte trecho do voto:
"13. Cabe notar, ainda, que as condicionantes estabelecidas na Licença de Instalação 41/2009 (peça 17, p. 45-45) eram bastante claras e objetivas, sendo de fácil observação o descumprimento apontado pela equipe de fiscalização deste Tribunal. Portanto, a conduta do recorrente pode ser tipificada como erro grosseiro, visto que configurou irregularidade que poderia ser percebida ou evitada por pessoa com diligência abaixo do normal, denotando culpa grave."
Finalmente, no que tange às alegações que buscam justificar o regular licenciamento ambiental da obra, tais argumentos já foram refutados com base na descrição pormenorizada das irregularidades que ensejaram a sanção do recorrente, contida nos parágrafos 7.12 a 7.31 do relatório e 14 a 17 do voto da deliberação recorrida, os quais deixo de transcrever por dever de síntese e objetividade processuais.
Sendo assim, verifica-se que as razões recursais apresentadas já foram analisadas na deliberação embargada e todas as questões foram decididas. Na realidade, ficou claro que a maioria das ilações lançadas consistem em tentativa de rediscutir o mérito da matéria decidida por este Colegiado. Contudo, tal finalidade é incabível na espécie recursal eleita, a qual é via estreita destinada tão somente a integrar ou esclarecer a decisão impugnada. 
De tal modo que, inexistindo as alegadas omissões, e não havendo sido identificados outros vícios a serem sanados na deliberação atacada, devem ser rejeitados os presentes embargos.
Ante o exposto, voto por que o Tribunal adote o Acórdão que ora submeto à deliberação deste Colegiado.
TCU, Sala das Sessões, em 17 de novembro de 2021.
Ministro BRUNO DANTAS 
Relator